---
title: "Atividade 7"
author: "Richard Castro Júnior"
output: word_document
---

**Exercício.** Um estudo avaliou a preferência alimentar de espécies de peixes ornamentais de água doce. Os diferentes tipos de rações foram ofertados para cada peixe e analisou-se aquela que o peixe mais se alimentou. A partir das informações experimentais obtidas, verifique, por meio de um teste estatístico, se a preferência por algum tipo de ração depende da espécie do peixe, com nível de significância de 0,05.

As hipóteses para este teste são:

H₀: A preferência por um tipo de ração é independente da espécie do peixe.

H₁: A preferência por um tipo de ração depende da espécie do peixe.

```{r}
library(readxl)
dados <- read_excel("dados.xlsx", sheet = "Atividade")
head(dados)
attach(dados)
tabela <- table(Especie,Racao)
```

```{r}
chisq.test(tabela)
```

Com um nível de significância de 0,05, rejeita-se H0, ou seja, existe evidência estatística para afirmar que a preferência alimentar por um tipo de ração depende da espécie do peixe.

```{r}
tabela <- data.frame(tabela)

library(ggplot2)

ggplot(tabela, aes(x = Racao, y = Especie)) +
  geom_point(aes(size = Freq), shape = 21, fill = "lightblue") +
  scale_size_area(max_size = 18) +
  labs(
    title = "Preferência Alimentar por Espécie de Peixe",
    x = "Tipo de Ração",
    y = "Espécie"
  ) +
  guides(size = guide_legend(title = "Frequência")) +
  geom_text(aes(label = Freq), size = 4, color = "black")
```

Este gráfico mostra visualmente que os Tetras preferem a Liofilizado, os Paulistinhas a Granulada e os Neons a Liofilizado, apoiando a conclusão do teste estatístico.
