---
title: "Atividade 9"
author: "Richard Castro Júnior"
output: word_document
---

**1.** Um levantamento avaliou o impacto da poluição por manuseio de material químico na saúde trabalhadores. No exame de sangue avaliou a quantidade de dióxido de carbono mensurado no sangue e o objetivo é verificar se esta quantidade está relacionada com o tempo de serviço do trabalhador.

```{r}
library(readxl)
dados1 <- read_excel("C:/Users/richa/Desktop/Doutorado/Disciplinas/4º semestre/Análise Estatísticas em R/Atividades/Atividade 9/dados.xlsx", 
    sheet = "AtividadeEx1")
attach(dados1)
```

**a.** Construa o gráfico de dispersão do tempo de serviço e a quantidade de dióxido de carbono no sangue.

```{r}
library(ggplot2)
ggplot(data=dados1,aes(x=Tempo,y=Sangue))+geom_point()+
  labs(title="Gráfico de dispersão entre tempo de serviço e quantidade de dióxido de carbono no sangue",
       x="Tempo de serviço",y="Quantidade de dióxido de carbono no sangue")
```

**b.** A partir das informações amostrais e com nível de significância de 0,05, há uma relação linear entre a quantidade de dióxido de carbono e o tempo de serviço?

```{r}
# teste de correlacao populacional
cor.test(Tempo,Sangue)
```

Com nível de significância de 0,05, rejeita-se H0, ou seja, há relação linear entre a quantidade de dióxido de carbono e o tempo de serviço. O teste de correlação de Pearson resultou em um coeficiente r = 0,95, indicando uma correlação positiva muito forte entre as duas variáveis.

**c.** Ajuste uma regressão linear simples para a relação entre as duas variáveis do estudo.

```{r}
ajuste <- lm(Sangue~Tempo)
# ajuste da reta de regressão e testes de hipóteses
summary(ajuste)

ggplot(data=dados1,aes(x=Tempo,y=Sangue))+geom_point()+
  geom_smooth(method='lm')+
  labs(title="Gráfico de dispersão entre tempo de serviço e quantidade de dióxido de carbono no sangue",x="Tempo de serviço",y="Quantidade de dióxido de carbono no sangue")+ annotate("text",x=35,y=28,label="y=22,99+0,04x,
           F=599,8, p<0,001")
```

**d.** Verifique se os coeficientes são diferentes de zero, com nível de significância de 0,05. Determine o intervalo de confiança de 95% para os coeficientes. Interprete os resultados.

```{r}
confint(ajuste) # calculo de IC
```

Com nível de significância de 0,05, rejeita-se H0, ou seja, o intercepto é diferente de 0. Em outras palavras, o nível médio de dióxido de carbono no sangue para um trabalhador com tempo de serviço igual a zero está entre 22,73 e 23,25.

Para cada mês adicional de tempo de serviço, o nível de dióxido de carbono no sangue aumenta, em média, entre 0,0365 e 0,0430 unidades.

**e.** Realize a análise de resíduos para avaliar as suposições do teste utilizado no item anterior.

```{r}
# Análise de resíduos
residuos <- ajuste$residuals
shapiro.test(residuos)
qqnorm(residuos)
```

Com nível de significância de 0,05, não se rejeita H0, ou seja, os resíduos da reta de regressão estimada possuem distribuição normal. O gráfico Q-Q Plot confirma o resultado do teste estatístico Shapiro-Wilk. Ambos levam à mesma conclusão: a suposição de que os resíduos são normalmente distribuídos foi atendida.

**2.** Uma pesquisa avaliou pacientes com câncer em um grande hospital. Utilizando as informações de uma amostra de pacientes sobre o estadiamento da doença e o tempo de sobrevida, em meses, determine:

```{r}
library(readxl)
dados2 <- read_excel("C:/Users/richa/Desktop/Doutorado/Disciplinas/4º semestre/Análise Estatísticas em R/Atividades/Atividade 9/dados.xlsx", sheet = "AtividadeEx2")
attach(dados2)
```

**a.** O gráfico de dispersão entre as duas variáveis do estudo.

```{r}
library(ggplot2)
ggplot(data=dados2,aes(x=`Tempo de sobrevida em meses`,y=Estadiamento))+geom_point()+ labs(title="Gráfico de dispersão entre tempo de sobrevida, em meses, e estadiamento",x="Tempo de sobrevida em meses",y="Estadiamento")
```

**b.** Se há uma relação entre as duas variáveis, com nível de significância de 0,05.

```{r}
# Teste de correlação de Spearman
cor.test(as.numeric(factor(Estadiamento)),`Tempo de sobrevida em meses`, method="spearman",exact = FALSE)
```

Utilizando o teste de undefined, com um nível de significância de 0,05, rejeita-se H0, ou seja, há uma relação entre o estadiamento da doença e o tempo de sobrevida.

O resultado indicou uma correlação negativa, forte e estatisticamente significativa entre as variáveis (ρ = -0,79, p \< 0,001). Isso confirma que há uma tendência clara de diminuição no tempo de sobrevida à medida que o estadiamento da doença avança.
